【裁判字號】    98,消債更,159
【裁判日期】    980225
【裁判案由】    聲請更生程序
【裁判全文】
臺灣高雄地方法院民事裁定           98年度消債更字第159號
聲  請  人  甲○○
上列當事人因消費者債務清理條例事件聲請更生，本院裁定如下
：
    主  文
聲請駁回。
聲請費用由聲請人負擔。
    理  由
一、聲請意旨略以：聲請人有不能清償債務情事，於民國95年3
    月間提出債權人清冊，以書面向全體無擔保債權銀行請求共
    同協商債務清償方案，於95年8 月協商成立，繳納第一期款
    26,135元，嗣於95年9 月22日變更協商還款條件，約定聲請
    人應自95年8 月起，分120 期，不計息，於每月10日繳納新
    臺幣（下同）24,920元，以攤還欠款2,990,429 元。聲請人
    原於寶鼎生活館工作，每月收入約24,000元，然聲請人於履
    行協商期間懷孕生產，因無人協助照顧甫出生之嬰孩，而申
    請離職，致頓失收入，僅能倚靠存款清償協商款項，然自96
    年5 月起即因存款花費殆盡，無力繼續繳納協商款，而有不
    可歸責於己，致履行協商顯有重大困難之情事存在。且聲請
    人無擔保或無優先權之債務總額未逾1,200 萬元，復未經法
    院裁定開始清算程序或宣告破產，爰依法聲請更生等情。
二、按債務人與金融機構協商成立者，不得聲請更生或清算，但
    因不可歸責於己之事由，致履行顯有重大困難者，不在此限
    ；本條例施行前，債務人依金融主管機關協調成立之中華民
    國銀行公會會員辦理消費金融案件無擔保債務協商機制與金
    融機構成立之協商，準用前項之規定，消費者債務清理條例
    （下稱消債條例）第151 條第5 項、第6 項分別定有明文。
    衡諸債之關係係以當事人間之信賴關係為基礎，為社會經濟
    組織之重要支柱，故當事人於以法律行為追求自己之利益之
    際，亦應顧及對方之利益，並考量債權債務在社會上之作用
    ，本於誠實及信用之原則，行使債權及履行債務。是對於已
    陷入經濟上困境之消費者，若任其於惡性循環之債務窘境中
    自生自滅，將衍生嚴重之社會問題，難以維持安定之社會經
    濟秩序，故為兼顧債權人、債務人雙方之利益，對陷於經濟
    上困境之消費者，乃允其於消費者債務清理條例施行後，得
    選擇以重建型之更生程序或清算型之清算程序清理其債務，
    藉以妥適調整債務人與債權人及其他利害關係人間之權利義
    務關係，保障債權人獲得公平受償，並謀求消費者經濟生活
    之重建復甦機會。惟對於已與金融機構協商成立，或於本條
    例施行前，已依金融主管機關協調成立之中華民國銀行公會
    會員辦理消費金融案件無擔保債務協商機制與金融機構成立
    協商之債務人，若非因不可歸責於己之事由，致履行顯有重
    大困難，僅係為圖謀減免債務，而不為債務之履行，自有違
    債權契約為誠信契約之本旨，故依消債條例第151 條第6 項
    準用同條第5 項前段之規定，不得聲請更生或清算，始能避
    免肇致道德危險。次按債務清償方案成立後，應由債務人按
    其條件履行，如因事後發生情事變更，在清償期間收入或收
    益不如預期，致該方案履行困難甚或履行不能，因不可歸責
    於己，始能准許債務人聲請更生或清算，以避免債務人任意
    毀諾已成立之協商，濫用更生或清算之裁判上債務清理程序
    。從而所謂「不可歸責於己之事由」，應係指客觀上聲請人
    之支出增多，或收入、收益減少，非其成立協商時所能預期
    ，諸如物價上漲而成本增加、家屬患病等以致支出增加，或
    因病無法工作、僱佣之公司倒閉或裁員、失業、減薪等以致
    收入減少，均屬之。
三、聲請人於95年9 月22日與全體無擔保債權銀行協商成立，約
    定聲請人應自95年8 月起，分120 期，不計息，於每月10日
    繳納24,920元，並於繳納10期協商款後，自96年7 月起未再
    依約繳款乙情，有台新銀行98年2 月20日台新債協98法更字
    第30012 號函附協議書、無擔保債務還款計劃表、還款明細
    表為憑（見本院卷第84頁、第86頁、第87頁、第91頁），應
    認真實。
四、聲請人固主張其自95年9 月起因懷孕生產，無人照顧嬰孩而
    離職，致頓失收入，而有不可歸責於己，致履行協商顯有重
    大困難情事存在云云。經查：
  (一)聲請人於95年9 月13日產下一子李樻旼，有戶籍謄本可憑（
    見本院卷第42頁），足見聲請人產子之時點係在95年9 月22
    日聲請人與台新銀行變更議定協商還款條件以前，並非協商
    履行期間所生不可預見之事件。又聲請人之夫李昆陵於95年
    度領有收入511,619 元，相當於每月收入42,635元（元以下
    四捨五入），其名下復有土地4 筆、房屋1 棟、汽車1 部，
    總值1,665,297 元，有95年度綜合所得稅各類所得資料清單
    、財產歸屬資料清單為憑（見本院卷第55頁、第54頁），另
    據聲請人陳報其於寶鼎生活館工作，每月收入為24,000元（
    見本院卷第12頁），合計其家庭總收入為66,635元，而扶養
    照顧子女所需費用為家庭生活費用之一部分，依民法第1003
    條之1 規定，自應由聲請人與李昆陵各依其經濟能力分擔，
    尚難認聲請人與李昆陵無力聘請保姆協助照顧李樻旼，其明
    知聲請人須有工作收入以履行協商，卻選擇由聲請人自請離
    職以照顧李樻旼，是以聲請人喪失工作收入之結果，乃聲請
    人基於可預見喪失工作收入，將無法持續繳納協商款之情形
    下，所為之自主選擇，尚難認屬不可歸責於聲請人之事由。
  (二)又聲請人於97年10月27日因塗銷信託登記，而取回坐落於南
    投縣集集鎮○○○段北勢坑小段之土地7 筆，依公告現值計
    算，上開土地總值為2,553,360 元乙情，業據聲請人陳報在
    卷，並有土地登記謄本可憑（見本院卷第81頁、第29至35頁
    ），足見聲請人於履行協商期間取得上開土地，非不能變賣
    用以清償協商債務2,990,429 元，再就土地變賣不足受償之
    差額，與債權人重為協商，尚難謂聲請人於履行協商期間已
    窮盡能力，仍不能清償債務，而有履行協商顯有重大困難情
    事。
五、綜上所述，聲請人未能舉證證明有何不可歸責於己，致履行
    協商顯有重大困難之情事存在，揆諸首揭規定及說明，其聲
    請即屬聲請更生之要件不備，應予駁回。
六、依消費者債務清理條例第8 條前段、第15條、民事訴訟法第
    95條、第78條，裁定如主文。
中    華    民    國    98    年    2     月    25    日
                  民事第五庭  法    官  賴文姍
上為正本係照原本作成
如不服本裁定，應於裁定送達後10日內，以書狀向本院提出抗告
，並繳納抗告費新臺幣1,000 元。
中    華    民    國    98    年    2     月    25    日
                              書 記 官  林秀珍


司法院資訊處製作；財團法人民間司法改革基金會備份。
